臺灣臺中地方法院民事判決　99年度訴字第2553號
原　　　告　曾俊瑋
訴訟代理人　李進建律師
被　　　告　朱進
　　　　　　朱寬
前列二人共同
訴訟代理人　吳紹貴律師
複代理人　　蕭佩芬律師
上列當事人間撤銷買賣行為事件，本院於民國100年5月18日言詞
辯論終結，判決如下：
    主      文
確認被告朱寬與被告朱進間就如附表所示不動產，於98年6
月10日所為之買賣關係不存在。
被告朱進就如附表所示不動產，於98年7月14日經雲林縣斗六
地政事務所所為之所有權移轉登記應予塗銷，並回復登記予被告
朱寬。
訴訟費用由被告負擔。
原告假執行之聲請駁回。
    事實及理由
乙、實體方面：
一、原告主張：
  (一)先位之訴：原告與被告朱寬為同窗之誼，被告朱寬為被
    告朱進之兄長。被告朱寬於民國97年間向原告稱因急需
    資金周轉，向原告央求新臺幣（下同）300萬元以供周轉，
    原告基於情誼及對被告朱寬之信任，遂於97年8月20日借
    予被告朱寬300萬元，後因被告朱寬並未如所約定償還
    借款，故原告與被告朱寬遂於98年3月9日書寫借貸契約書
    ，約定被告朱寬之償還條件等等，然至被告朱寬償還至
    剩下214萬元時，被告朱寬卻避不見面或藉詞搪塞或推諉
    ，之後被告朱寬所供之剩餘4張支票遂相繼退票。經原告
    聯繫被告朱寬，其於98年6月9日寄予原告其所有坐落雲林
    縣斗六市○○○段0000-0000地號及其上建號雲林縣斗六市
    ○○○段00000-000、門牌號碼雲林縣斗六市○○○路49號
    （下稱系爭不動產）之舊式所有權狀及印鑑證明，表明將提
    供系爭不動產以供設定抵押權擔保，然卻又再次推諉。嗣後
    經原告調閱系爭土地建物登記簿謄本及地政事務所異動索引
    資料後，始知被告2人業於98年6月10日以買賣為原因，並於
    98 年7月14日將系爭不動產辦理移轉登記為被告朱進所有
    。被告朱寬與被告朱進為兄弟關係，被告朱寬為避免
    系爭不動產為原告查封，以通謀虛偽意思表示，藉買賣名義
    ，將系爭不動產移轉登記予被告朱進，因被告朱寬怠於
    向被告朱進行使塗銷登記權利，原告為保全債權，爰依民
    法第24 2條規定代位行使權利等語。並位聲明：(1)確認被告
    朱寬與被告朱進間就如附表所示不動產，於98年6月10
    日所為之買賣關係不存在。(2)被告朱進就如附表所示不動
    產，於98年7月14日經雲林縣斗六地政事務所所為之所有權
    移轉登記應予塗銷，並回復登記予被告朱寬。(3)原告願供
    擔保，請准宣告假執行。
  (二)備位之訴：退步言之，縱被告等2人就系爭不動產之買賣並
    非通謀而無效，惟該買賣行為有害及原告之債權，且被告間
    應無實際資金往來關係，原告得依民法第244條第1項規定請
    求撤銷詐害行為及塗銷所有權移轉登記。再退步言之，如認
    被告提出所有權移轉之資金證明及買賣契約書為可採，則該
    買賣行為屬有償行為，被告朱寬於買賣行為時應瞭解其對
    原告尚有欠款，而被告朱進居住於臺中市，根本不需要在
    雲林縣斗六市購買系爭不動產，故被告朱進應知悉欠款一
    事，則被告等2人均知悉該買賣行為有害及原告債權而仍為
    之，原告亦得依民法第244條第2項規定撤銷詐害行為及塗銷
    所有權移轉登記等語。並聲明：(1)被告朱寬、朱進間就
    如附表所示不動產，於98年6月10日所為買賣之債權行為及
    98 年7月14日所為所有權移轉登記之物權行為，均應予撤銷
    。(2)被告朱進應將如附表所示不動產，於98年7月14日以
    買賣為原因，經雲林縣斗六地政事務所所為之所有權移轉登
    記塗銷，並回復登記為被告朱寬所有。(3)原告願供擔保，
    請准宣告假執行。
  (三)對被告抗辯之陳述：被告2人間於98年6月10日簽立不動產買
    賣契約，並於買賣契約書寫履約過程明細及權利義務，然實
    際上被告2人完全未依照該買賣契約履約，且被告朱進寬
    代替被告朱寬償還之債務中，有65.7%之債務係發生於98
    年6月10日簽訂買賣契約之後，顯示買賣系爭不動產時，被
    告朱寬大部分之借款債務尚未發生，被告等2人以償還尚
    未發生之借款充當系爭不動產交易價金之支付，完全不符合
    一般交易常規，若此交易態樣可得成立、可信，實務上可為
    一般人接受者，則現行實務上之交易行為，並無任何脫產之
    行為可為處罰，實務上可有通謀虛偽買賣行為存在，被告所
    辯，自無可採。
二、被告則以：
  (一)被告朱寬先前因投資網咖事業失利，遂向親戚借款共計
    3,088,000元，為求清償上開借款，被告朱寬將其名下所
    有之系爭不動產以合理市價450萬元賣予被告朱進，而後
    更改付款條件，約定由被告朱進承擔被告朱寬與親戚間
    之借款債務，及承擔系爭不動產原貸款1,313,883元，並依
    不動產買賣契約第3條第2項規定於98年6月30日給付10萬元
    之定金（計算式：3,088,000＋1,313,883＋100,000＝4,501
    ,883），作為買賣系爭不動產之價金，嗣後並由被告朱進
    向南山人壽保險股份有限公司（下稱南山人壽公司）辦理抵
    押借款215萬元，並設定擔保債權總額2,580,000元，再用上
    開貸款金額代被告朱寬清償其所積欠其親友及南山人壽公
    司之貸款，後續被告朱寬向親友間之借款，更是由被告朱
    進代為清償以抵充系爭不動產買賣之餘款。在在顯示系爭
    不動產買賣確實真正，並非通謀虛偽意思表示之假買賣，系
    爭不動產買賣契約既為真正，移轉登記之物權行為亦為真正
    ，而無通謀虛偽意思表示之存在。被告朱進在購買系爭不
    動產物後，因此積欠南山人壽公司2,037,893元，倘被告等2
    人間之買賣行為係通謀虛偽，被告朱進焉有可能讓自己負
    債高達2,037,893元之債務？實則因系爭不動產為祖產，被
    告朱進知悉被告朱寬財務缺口極大，不斷向親友借貸，
    並以系爭不動產向南山人壽公司抵押借款，被告朱進購買
    系爭不動產乃出於善加保存祖產之意，避免被告朱寬將該
    祖產任意處分，因而與被告朱寬約定買受系爭不動產，買
    賣合意乃為真實，並非出於通謀虛偽之意思表示。原告依民
    法第87條第1項規定，主張系爭土地建物之買賣行為及後續
    移轉所有權之物權行為係為無效，自應由原告負擔舉證責任
    。
  (二)另原告質疑大部分借款債權成立於98年6月10日買賣契約訂
    立之後，此係因被告朱寬在外經營事業，常向親友借款周
    轉，於98年6月10日簽訂買賣契約時，被告朱寬向親友之
    借款負債已達約106萬元，斯時仍有南山人壽貸款負債餘額
    為1,313,883元，合計已達237萬餘元，預期被告朱寬因投
    資經營事業，事後仍需資金周轉，遂將系爭不動產出售予被
    告朱進，並由被告朱進以之向南山人壽公司貸款215萬
    元，用以清償系爭土地建物原貸款1,313,883元，剩餘款項
    作為清償被告朱寬與親戚間之債務，因而於98年7月24日
    償還訴外人朱美貞之借款385,835元、訴外人朱金品360,000
    元、及訴外人朱連道50,000元。又依最高法院55年台上字第
    2839號判例意旨，被告朱寬就現存債務而為清償，固生減
    少積極財產之效果，惟亦同時減少其消極財產，就被告朱
    寬而言，並無任何影響，自難謂有損害原告債權之行為；且
    被告等2人簽訂買賣契約時，被告朱寬隻字未提其與原告
    或與原告以外之債權人間之債務問題，且縱觀一般買賣交易
    實務，對於與交易標的無關之債權亦無告知義務，即便被告
    等2人為兄弟，被告朱進亦無查明被告朱寬債權債務狀
    況之義務，亦不得以被告朱進居住於臺中市，而認無須購
    買坐落於雲林縣斗六市之系爭不動產必要，進而推斷被告朱
    進對於被告朱寬與原告間有債權之存在應有認識。被告
    2 人訂系爭不動產買賣契約時，被告朱進根本不知道被告
    朱寬與原告有債權債務關係，何來通謀虛偽意思表示之情
    事，況被告朱進亦有給付買賣價金予被告朱寬，更見被
    告2人並無詐害原告債權之情事等語資為抗辯。並聲明：原
    告之訴駁回；如受不利之判決，願供擔保，請准宣告免為假
    執行。
三、得心證之理由
  (一)原告主張被告朱寬於97年8月20日向原告借貸300萬元，因
    被告朱寬並未依約償還借款，被告朱寬乃於98年3月9日
    書寫借貸契約書，約定被告朱寬應於98年4月20日前償還
    完畢，惟被告朱寬所開立供清償214萬元之支票4張相繼退
    票，至今仍積欠214萬元未還，另被告朱寬以買賣原因於
    98年7月14日將其所有之系爭不動產移轉登記予其弟被告朱
    進等事實，業據提出借貸契約書、支票暨退票理由單、土
    地建物登記簿謄本及地政事務所異動索引影本等為證，且為
    被告所不爭執，自堪信為真實。
  (二)原告另主張被告朱寬、朱進2人所為系爭不動產買賣之
    債權行為及物權行為，係屬通謀虛偽意思表示而有無效之情
    形，則為被告等所否認，辯稱：被告朱寬將其所有系爭不
    動產以450萬元出賣予被告朱進，並約定由被告朱進承
    擔被告朱寬與親戚間之借款債務計3,088,000元及系爭不
    動產原貸款1,313,883元，作為買賣價金，被告朱進另於
    98年6月30日給付10萬元訂金予被告朱寬，合計4,501,883
    元，被告2人並無通謀虛偽意思表示等語置辯。經查，依被
    告朱進、朱寬2人於98年6月10日所訂不動產買賣契約書
    記載，被告朱進於簽約時（98年6月10日）應給付10萬元
    ，98年6月30日應付10萬元，於98年7月15日應付180萬元，
    於98年7月31日應付250萬元予被告朱寬，被告朱進共計
    應付450萬元予被告朱寬，核與被告2人上開所稱由被告朱
    進承擔被告朱寬所欠債務，作為買賣價金之情形及金額
    均有未合，足認被告2人訂立系爭不動產買賣契約書乃係故
    意為不符真意之表示，而有不受該意思表示拘束之合意，顯
    為通謀而為虛偽意思表示，依民法第87條第1項之規定，應
    屬無效。
  (三)被告等雖辯稱：被告朱進於簽約時給付10萬元訂金予被告
    朱寬，並向南山人壽公司辦理抵押借款215萬元，代被告
    朱寬清償積欠南山人壽公司之抵押貸款1,313,883元及親
    友間借款，被告朱寬後來向親友周轉之款項亦是由被告朱
    進代為承擔，足見被告2人就系爭不動產確有成立買賣之
    真意等語。惟查，被告朱寬向親友借款之債務其中半數以
    上發生於98年6月10日訂立系爭不動產買賣契約之後，亦即
    被告2人訂立系爭不動產買賣契約時，被告朱寬與親友間
    之借款債務半數以上尚未發生，被告2人自無從約定由被告
    朱進代被告朱寬承擔上開3,088,000元借款債務作為買
    賣價金，顯見被告2人訂立系爭不動產買賣契約時並未真正
    約定系爭不動產買賣價金，難認被告2人確有買賣之真意，
    被告2人所為系爭不動產買賣之債權契約及其所有權移轉登
    記之物權行為應認係出於通謀虛偽意思表示而為無效。雖被
    告朱進以系爭不動產新所有權人身分於98年7月23日向南
    山人壽公司申請貸款215萬元，其中1,313,88 3元用以償還
    被告朱寬於南山人壽公司之貸款餘額，2,202元繳付火險
    ，833,915元則匯入被告朱進於郵局之帳戶，被告朱寬
    於98年7月23日結清帳戶等情，業經南山人壽公司於100 年2
    月10日以南壽財一字第011號函覆屬實，亦即被告朱進向
    南山人壽公司貸款所得215萬元，其中1,313,883元代被告朱
    寬清償積欠南山人壽之債務乙節，固屬實在，惟其中尚有
    833,915元是否用以償還被告朱寬所欠債務，則有疑義，
    更遑論被告所稱朱寬積欠其姐朱美貞、其父朱連道等之債
    務是否屬實，非無疑義，縱認上開債務屬實，被告朱進尚
    需向南山人壽貸款215萬元始能代被告朱寬清償積欠之
    1,313,883元貸款，則被告朱進於訂約時如何能清償及承
    擔高達3,088,000元之債務，是以被告辯稱被告朱進代被
    告朱寬清償及承擔債務達3,088,000元作為買賣價金，亦
    無可採。綜上足見，被告2人既無買賣之真意而為買賣價金
    之約定，被告朱進以被告朱寬原有之系爭不動產抵押貸
    款以清償被告朱寬之貸款1,313,883元，並無實際上買賣
    價金之支付，僅係變更系爭不動產所有權人及抵押權人為被
    告朱進名義，被告2人顯為規避系爭不動產遭被告朱寬
    之債權人聲請法院查封拍賣，遂共謀虛偽將系爭不動產以買
    賣為登記原因辦理所有權移轉登記予被告朱進，被告2人
    所為系爭不動產之買賣、移轉行為，非屬真正。
  (四)按債務人怠於行使其權利時，債權人因保全債權，得以自己
    之名義，行使其權利，民法第242條設有規定。本件被告2人
    就系爭不動產成立之買賣契約應為無效，已如前述，再依民
    法第113條規定，被告2人自始即知悉上情，自應負回復系爭
    不動產所有權登記之義務，因原告為被告朱寬之債權人，
    被告朱寬除系爭不動產外，別無其他積極財產可供原告之
    債權人求償，為被告所不爭執，而被告朱寬既有請求被告
    朱進塗銷系爭不動產所有權登記之權利，回復登記於被告
    朱寬名下，卻怠於行使，原告為保全其債權，遂依民法第
    242條規定代位請求被告朱進塗銷系爭不動產之所有權移
    轉登記，並回復登記為被告朱寬所有，尚無不合，應予准
    許。
  (五)從而，原告訴請確認被告2人間就系爭不動產所為之買賣關
    係不存在，並代位請求被告朱進應將系爭不動產於98年7
    月14日經雲林縣斗六地政事務所所為之所有權移轉登記應予
    塗銷，並回復登記予被告朱寬所有，洵屬正當，應予准許
    。
  (六)另關於原告陳明願供擔保以代釋明請求宣告假執行部分，因
    本件係命被告朱進應將系爭不動產移轉登記塗銷，並回復
    登記予被告朱寬，為意思表示之給付判決，依強制執行法
    第130條第1項之規定，於判決確定時視為被告已為意思表示
    ，如許宣告假執行，使意思表示之效力提前發生，即與法條
    規定不合，故核其性質係屬不適於強制執行，不得為假執行
    之宣告。原告所為假執行之聲請，不應准許，應予駁回。
  (七)再當事人提起預備合併之訴，係以先位之訴無理由為停止條
    件，請求法院就備位之訴為裁判，故法院應就先位之訴先為
    審判，必待先位之訴無理由時，始得就備位之訴為裁判(參
    見最高法院85年度台上字第2009號判決意旨)。本件原告起
    訴時已有先、備位請求之區分，而依前述，本院認定被告2
    人就系爭不動產成立之買賣契約應屬無效，被告朱進應將
    系爭不動產之所有權移轉登記塗銷，並回復登記為被告朱
    寬所有，即認為原告之先位請求為有理由，依首揭最高法院
    判決意旨，本院自毋庸再就原告之備位請求為裁判，附此敘
    明。
四、結論：本件原告先位之訴為有理由，依民事訴訟法第78條、
    第85條第1項前段，判決如主文。
中    華    民    國   100    年    6     月    10    日
                  民事第四庭    法  官  吳蕙玟
正本係照原本作成。
如對本判決上訴，須於判決送達後20日內向本院提出上訴狀。如
委任律師提起上訴者，應一併繳納上訴審裁判費。
中    華    民    國   100    年    6     月    10    日
                                書記官  廖日晟